臺灣臺南地方法院民事判決
109年度訴字第968號
原      告  黃盈得  

訴訟代理人  林祈福律師
被      告  黃崇德  

訴訟代理人  陳進長律師
被      告  黃宗義  

            黃碧娥  

            黃莊清花

            黃博新  

            黃博揚  

            黃博聖  

            黃琬玲  


上列當事人間請求拆除地上物事件，本院於民國109年12月28日
言詞辯論終結，判決如下：
    主  文
被告應將坐落臺南市○○區○○段○○○○○○○○○地號土地上，如附圖所
示編號甲部分面積十三點四二平方公尺之地上物拆除，將上開土
地騰空返還原告及其他全體共有人。
訴訟費用由被告負擔。
本判決於原告以新臺幣拾萬元為被告供擔保後，得假執行。但被
告如以新臺幣參拾萬元為原告預供擔保，得免為假執行。
    事實及理由
壹、程序事項
    本件被告黃宗義、黃碧娥、黃莊清花、黃博新、黃博揚、黃
    博聖、黃琬玲經合法通知，均未於最後言詞辯論期日到場，
    核無民事訴訟法第386條所列各款情形，爰依原告之聲請，
    由其一造辯論而為判決。
貳、實體事項
一、原告起訴主張：
  ㈠訴之聲明：
  ⒈如主文第1項所示。
  ⒉原告願供擔保，請准宣告假執行。
  ㈡臺南縣○○鎮○里段0000○000000地號土地係兩造之前手所共有
    ，該2筆土地經臺灣高等法院臺南分院（下稱臺南高分院）8
    1年度上字第350號民事確定判決（下稱系爭確定判決）准予
    合併分割，且因分割而增加同段1430-3、1430-5地號土地。
    嗣因地籍圖重測而變更地號為臺南市○○區○○段0000○0000地
    號土地（下稱系爭1379、1376地號土地）。訴外人黃春木所
    有之如附圖所示甲部分之地上物（下稱系爭地上物），未經
    原告及其他共有人同意即占用系爭1376、1379地號土地，妨
    害原告及其他共有人通行及使用收益，黃春木業已死亡，被
    告等人為其繼承人，爰依民法第767條第1項、第821條規定
    ，請求被告拆除系爭地上物。
  ㈢系爭1376、1379地號土地係法院參酌土地使用目的，而酌留
    作為各共有人之取得地通往南面道路之共有通行路地，且有
    供不特定人通行之用途，應屬公共利益之維護，原告合法行
    使權利同時顧及公共利益，非權利濫用。再者，系爭地上物
    為磚造平房，屋齡已50年，超過耐用年限25年，殘值甚低，
    現無人使用，拆除不會危及房屋整體結構，亦不損害其經濟
    利益及不影響公共利益。
二、被告則以下列情詞資為抗辯：
　㈠被告黃崇德：
  ⒈聲明：
　⑴原告之訴駁回。
  ⑵如受不利之判決，被告願供擔保，請准宣告免為假執行。
　⒉系爭確定判決後，鈞院囑託臺南市佳里地政事務所測量系爭
    地上物占用系爭1376、1379地號土地之範圍，被告已依測量
    結果將占用部分拆除完畢，是系爭地上物原占用系爭1376、
    1379地號土地之範圍應已拆除完畢。被告之系爭地上物於當
    初執行拆除後，原告應有向鈞院陳報已拆除完畢，而撤回執
    行。顯見原告就尚占用系爭1376、1379地號土地之系爭地上
    物，同意不用拆除。
　⒊系爭確定判決檢附之佳里地政事務所81年10月22日複丈成果
    圖，系爭1376、1379地號土地西邊界線與同區段1386號北邊
    界線之交界點位於1386號北邊界線之凹陷低點之西邊約2公
    尺處。惟重測後，系爭1376、1379地號土地之西邊界線與同
    區段1386號北邊界線之交界點正好位於1386號北邊界線之凹
    陷低點處，足以佐證系爭1376、1379地號土地之西南界址點
    於重測後，往東偏移2公尺之多。再依同區段1378地號土地
    之東邊界線與同區段1382地號南邊界線之交界點與同區段13
    78地號土地北邊界線與1381地號土地東邊界線之交界點，於
    重測前之距離為3公尺，但重測後變為4公尺，亦可以證明系
    爭1376、1379地號土地之邊界線確有東移情形。如依重測前
    之界址點為基準，系爭地上物應無占用系爭1376、1379地號
    土地。
　⒋權利之行使，是否以損害他人為主要目的，應就權利人因權
    利行使所能取得之利益，與他人及國家社會因其權利行使所
    受之損失，比較衡量以定之。倘其權利之行使，自己所得利
    益極少而他人及國家社會所受之損失甚大者，非不得視為以
    損害他人為主要目的，此乃權利社會化之基本内涵所必然之
    解釋（最高法院71年台上字第737號判例要旨參照）。系爭
    地上物縱有越界，惟面積僅13.42平方公尺，原告訴請拆屋
    還地之利益並不大。又系爭1376、1379地號土地西邊之同段
    1375地號土地亦為原告所有，且已鋪有4公尺寬之水泥路面
    道路，並不影響原告自其同段1380地號土地通行至公路之權
    利，原告主張拆屋還地所能取得之利益，較之被告拆屋後所
    受之損失不成比例，請審酌兩造間之利益得失程度，依民法
    第796條之1第1項前段規定，免為全部或一部之移去或變更
    ，准被告以金錢補償或價購越界部分之面積。況系爭確定判
    決後，被告已依地政事務所之測量範圍拆除完畢，其占用系
    爭1376、1379地號土地，並無故意或過失，如命被告拆除系
    爭地上物，有失公平。
　㈡被告黃宗義：
　　系爭1376、1379地號土地上之地上物已於81年間經法院判決
    在案，地上物以前為豬舍，伊已拆除完畢。
　㈢被告黃碧娥、黃莊清花、黃博新、黃博聖、黃博揚、黃琬玲
    ：
　  系爭確定判決已判決被告應拆除系爭1376、1379地號土地之
    豬舍、倉庫，該地上物當時已經處理完畢，原告為何還要訴
    請被告拆屋還地。
三、兩造不爭執事項：  
  ㈠系爭1376、1379地號土地係如附表所示之人所共有，原告係
    共有人之一，應有部分為12分之7（本院卷第83-93頁）。
  ㈡如附圖所示之祖厝（下稱系爭祖厝，門牌號碼為臺南市○○區○
    ○里000號），本係被繼承人黃春木所有，黃春木於89年11月
    24日過世後，係由被告等人繼承（調解卷第43-61 頁、本院
    卷第113、133-135、139頁）。　  
四、本院得心證之理由：
　㈠按所有人對於無權占有或侵奪其所有物者，得請求返還之。
    對於妨害其所有權者，得請求除去之。各共有人對於第三人
    ，得就共有物之全部為本於所有權之請求。但回復共有物之
    請求，僅得為共有人全體之利益為之，民法第767條第1項前
    段、第821條分別定有明文。次按以無權占有為原因，請求
    返還土地者，占有人對土地所有權存在之事實無爭執，而僅
    以非無權占有為抗辯者，土地所有權人對其土地被無權占有
    之事實無舉證責任，占有人自應就其取得占有係有正當權源
    之事實證明之（最高法院85年度台上字笫1120號判決意旨參
    照）。
　㈡查系爭1376、1379地號土地上係鋪設水泥，目前作為道路使
    用，對外通行，東側係系爭祖厝，占用系爭1376、1379地號
    土地面積各1.05、12.37平方公尺（即系爭地上物）等情，
    有本院勘驗測量筆錄、衛星地圖、現場照片、臺南市佳里地
    政事務所109年8月4日土地複丈成果圖（本院卷第107-113、
    133-135、139頁）附卷可參，堪予認定。而系爭祖厝既由被
    告所繼承，依民法第1151條規定，為被告所公同共有，是原
    告本於系爭1376、1379地號土地之共有人地位，請求被告拆
    除系爭地上物，將占用之土地返還系爭1376、1379地號土地
    之全體共有人，核屬有據。
　㈢被告固抗辯系爭地上物已拆除完畢，系爭1376、1379地號土
    地之西南界址點於重測後，往東偏移2公尺之多，且原告有
    權利濫用之虞，請依民法第796條之1規定，免被告拆除系爭
    地上物，而以金錢補償越界建築之部分云云。經查：
　⒈系爭地上物占用系爭1376、1379地號土地之事實，業如前述
    ，被告固抗辯系爭地上物業已拆除並未占用系爭1376、1379
    地號土地等情，然並未提出證據以實其說，是其此部分抗辯
    ，尚屬無據。
　⒉按地籍圖重測結果公告時，直轄市或縣（市）主管機關應將
    前條所列清冊、地籍公告圖及地籍調查表，以展覽方式公告
    30日，並以書面通知土地所有權人。前項公告期滿，土地所
    有權人無異議者，直轄市或縣（市）主管機關，應據以辦理
    土地標示變更登記，並將登記結果，以書面通知土地所有權
    人限期申請換發書狀。重測公告確定之土地，登記機關不得
    受理申請依重測前地籍圖辦理複丈，地籍測量實施規則第19
    9條、第201條之2分別定有明文。查臺南市○○區○○段0000○00
    00○0000○0000地號土地，係於101年11月1日重測公告期滿，
    由臺南市佳里地政事務所據以辦理土地標示廠更登記完竣，
    不得再受理申請依重測前地籍圖辦理複丈乙情，有該所109
    年11月17日所測量字第1090106619號函附卷可佐（本院卷第
    217頁）。是被告未於重測當時表示異議，顯已同意重測後
    之結果，自不得再於本件爭論界址異動是否造成系爭祖厝占
    用系爭1376、1379地號土地之事，故其辯稱系爭1376、1379
    地號土地之西南界址點於重測後，往東偏移2公尺等情，尚
    無依憑。
　⒊次按民法第148條係規定行使權利，不得以損害他人為主要目
    的，若當事人行使權利，雖足使他人喪失利益，而茍非以損
    害他人為主要目的，即不在該條所定範圍之內（最高法院45
    年台上第105號判例意旨參照）。查原告係為系爭1376、137
    9地號土地全體共有人之利益，請求被告拆除系爭地上物，
    將占用之土地返還全體共有人，係本於所有權之請求，自為
    正當權利之行使，非以損害被告為主要目的，當無適用民法
    第148條之餘地。
　⒋再按土地所有人建築房屋逾越地界，鄰地所有人請求移去或
    變更時，法院得斟酌公共利益及當事人利益，免為全部或一
    部之移去或變更，但土地所有人故意逾越地界者，不適用之
    。前條第1項但書及第2項規定，於前項情形準用之，民法第
    796之1定有明文。又民法第796條係就土地所有人建築房屋
    逾越疆界者，鄰地所有人如知其越界而不即時提出異議之法
    律上之效果所為之規定，此屬土地相鄰關係之範疇，而非就
    土地之共有人於共有之土地上建築房屋之事項所為之規定。
    本件訴訟，上訴人既係主張被上訴人於兩造及他人共有之系
    爭土地上興建房屋，而為本件請求，自無民法第796條規定
    之適用（最高法院86年度台上字第211號民事判決意旨參照
    ）。查系爭祖厝係於系爭確定判決前即存在，而系爭1376、
    1379地號土地則於系爭確定判決後始分割而出等情，有系爭
    1376、1379地號土地登記第一類謄本、系爭確定判決附卷可
    參（本院卷第83-93、123-131頁）。是系爭祖厝興建當時，
    系爭1376、1379地號土地並未分割出來，與前揭法條所規定
    鄰地所有人於興建時即已知悉越界情形有殊，實無上揭越界
    建築相關規定適用之餘地。故被告請求依民法第796條之1規
    定，免被告拆除系爭地上物，而以金錢補償越界建築之部分
    ，尚難憑採。
五、綜上所述，原告本於共有人之地位，請求被告將坐落如附圖
    所示系爭1376、1379地號土地上之系爭地上物拆除，將土地
    返還原告及其他全體共有人，為有理由，應予准許。
六、兩造其餘主張、陳述及所提之證據暨攻擊防禦方法，經本院
    斟酌後，認為均不足以影響本判決之結果，無庸再逐一予以
    論列，併此敘明。
七、按訴訟費用，由敗訴之當事人負擔，民事訴訟法第78條定有
    明文。查本件既判決被告敗訴，訴訟費用自應由敗訴之被告
    負擔。
八、又原告、被告黃崇德均陳明願供擔保，請求宣告假執行及免
    為假執行，經核並無不合，爰酌定如主文第3項所示之相當
    擔保金額併准許之。
九、據上論結，本件原告之訴為有理由，依民事訴訟法第78條、
    第385條第1項前段、第390條第2項、第392條第2項，判決如
    主文。
中　　華　　民　　國　　110 　年　　1 　　月　　15　　日
                  民事第五庭　法  官　陳尹捷
以上正本係照原本作成。
如不服本判決，應於判決送達後20日內，向本院提出上訴狀並表
明上訴理由，如於本判決宣示後送達前提起上訴者，應於判決送
達後20日內補提上訴理由書（須附繕本）。如委任律師提起上訴
者，應一併繳納上訴裁判費。
中　　華　　民　　國　　110 　年　　1 　　月　　15　　日
                              書記官　曾美滋 
附表：
臺南市○○區○○段0000○0000地號土地   編號 共有人 應  有  部  分  比  例 1 黃宗興 1/24 2 黃宗仁 1/24 3 黃崇峯 1/18 4 黃宗敏 1/18 5 黃斯津 1/18 6 黃宗義 1/36 7 黃崇德 1/36 8 黃博新 1/36 9 黃盈得 7/12 10 黃博松 1/12